【裁判字號】    90,訴,4976
【裁判日期】    901207
【裁判案由】    塗銷抵押權登記
【裁判全文】
臺灣台北地方法院民事判決  九十年訴字第四九七六號
    原      告  甲○○
    被      告  乙○○
右當事人間塗銷抵押權登記事件，本院判決如左：
    主      文
原告之訴駁回。
訴訟費用由原告負擔。
    事實及理由
一、原告起訴主張：兩造於民國八十四年曾以原告所有之台北縣新店市○○段０二五
    一號土地，及坐落其上門牌號碼為台北縣新店市○○路四二巷三八號之房屋（下
    稱系爭房地），為原告對被告所負債務之擔保，設定最高限額為新台幣（下同）
    五百萬元，權利範圍二分之一，存續期間不定期限之抵押權（八十四年九月三十
    日登記，收件字號八十四年新登字第三四一九六０號、證明書字號八四年新資他
    字第０一０九八一號；下稱系爭抵押權），經登記在案。惟系爭抵押權設定至今
    ，兩造間並無成立任何債權，因系爭抵押權未定期限，原告自得類推適用民法第
    七百五十四條第一項之規定隨時終止抵押契約，且原告已以存證信函及起訴狀繕
    本之送達為終止抵押契約之意思表示，從而系爭抵押權契約既經終止，爰請求被
    告塗銷系爭抵押權之登記等語。並聲明：被告應將台北縣新店市○○段０二五一
    地號土地，及坐落其上之建號二四０號房屋（門牌號碼為台北縣新店市○○路四
    二巷三八號一、二層），八十四年九月三十日登記，收件字號八十四年新登字第
    三四一九六０號、證明書字號八四年新資他字第０一０九八一號，權利範圍二分
    之一之最高限額五百萬元之抵押權予以塗銷。
二、被告則以：系爭房地係兩造各出資二分之一合資購買，而信託登記為原告名義。
    系爭抵押權所擔保者乃將來系爭房地出售時被告所得分配二分之一價金請求權，
    與最高法院六十六年台上字第一０九七號判例所示之情形不同，自不能援用之。
    原告既尚未出售系爭房地並分配所得二分之一價金予被告，系爭抵押權設定擔保
    之債權即尚未清償，該停止條件既未成就，自無塗銷系爭抵押權設定登記之理等
    語，資為抗辯。並聲明：原告之訴駁回。
三、兩造不爭執之事實：
（一）原告於八十四年九月三十日，以系爭房地為對被告債務之擔保，設定系爭抵押
      權，存續期間為不定期限，並經登記在案。
（二）系爭抵押權所擔保者乃系爭房地將來出售時，原告應將所得價金二分之一分配
      予被告之債權。
（三）系爭房地迄今尚未出售。
四、得心證之理由：
（一）所謂最高限額抵押契約，係指所有人提供抵押物，與債權人訂立在一定金額之
      限度內，擔保現在已發生及將來可能發生之債權之抵押權設定契約而言。此種
      抵押權所擔保之債權，除訂約時已發生之債權外，即將來發生之債權，在約定
      限額之範圍內，亦為抵押權效力所及。此種抵押契約如未定存續期間，其性質
      與民法第七百五十四條第一項所定就連續發生之債務為保證而未定有期間之保
      證契約相似，類推適用同條項規定，抵押人固得隨時通知債權人終止抵押契約
      ，對於終止契約後發生之債務，不負擔保責任，最高法院六十六年台上字第一
      ０九七號判例意旨可資參照。查系爭最高限額抵押權既未定存續期間，已如前
      述，揆諸首揭判例，原告自得隨時終止系爭抵押契約，是其以起訴狀繕本之送
      達，為終止抵押契約之意思表示，自已生終止系爭抵押契約之效力。
（二）然系爭抵押契約終止後，原告得否請求塗銷抵押權，尚須視系爭抵押契約終止
      前有無受擔保範圍內之債權發生而定。查系爭抵押權之設定係為擔保系爭房地
      出售時，原告應將所得價金二分之一分配予被告之債權，有協議書在卷可稽，
      且為兩造所不爭執，是系爭抵押權所擔保之價金分配債權於兩造達成上開協議
      時即已發生，僅附有停止條件而未生效；至原告雖主張：兩造於八十八年七月
      三十日復簽立確認書，應認有變更原協議書之真意，是原協議約定系爭房地經
      雙方同意出售後被告可分得一半之債權已不存在等語，然觀諸上開確認書之內
      容，係確認系爭房地之實際所有權為兩造共有，及以該房地設定抵押權向台北
      中小企業銀行所借之貸款一百七十五萬元為被告使用等情，並無使前揭價金分
      配債權消滅之意。綜上所述，系爭抵押權擔保之債權既已發生，且該債權尚未
      因清償或其他事由而消滅，故原告起訴請求被告塗銷系爭抵押權，即無理由，
      應予駁回。
五、訴訟費用負擔之依據：民事訴訟法第七十八條。
中      華      民      國    九十      年     十二     月      七      日
                                            民事第五庭法      官  歐陽漢菁
右為正本係照原本作成
如對本判決上訴須於判決送達後二十日內向本院提出上訴狀
中      華      民      國    九十      年     十二     月      七      日
~B法院書記官  曾寶生


司法院資訊處製作；財團法人民間司法改革基金會備份。
